臺灣基隆地方法院民事判決　　　　　　　 92年度訴字第383號
原　　　告　甲○○
訴訟代理人　林亦書律師
被　　　告　乙○○
訴訟代理人　楊國宏律師
當事人間因原告提起附帶民事訴訟，請求侵權行為損害賠償事件
，經本院刑事庭裁定移轉，本院於94年3月24日言詞辯論終結，
判決如下：
    主  文
被告應給付原告新臺幣貳佰捌拾柒萬玖仟玖佰玖拾玖元，及自94
年2月23日起至清償日止，按週年百分之五計算之利息。
原告其餘之訴駁回。
訴訟費用新臺幣壹拾貳萬肆仟玖佰捌拾壹元由被告負擔；其餘新
臺幣壹萬零捌佰陸拾捌元由原告負擔。
本判決原告勝訴部分於原告以新臺幣玖拾陸萬元供擔保後，得為
假執行；但被告如以新臺幣貳佰捌拾柒萬玖仟玖佰玖拾玖元預供
擔保，免為假執行。
原告其餘假執行之聲請駁回。
    事實及理由
甲、程序方面：按訴狀送達後，原告不得將原訴變更或追加他訴
    。但被告於訴之變更或追加無異議，而為本案之言詞辯論者
    ，視為同意變更或追加，民事訴訟法第255條第2項定有明文
    。本件原告原起訴聲明係請求被告應將坐落金山鄉○○段潭
    子內小段第113地號土地內如台北縣汐止地政事務所92年3月
    6日汐測字第1046號複丈成果圖所示面積1354平方公尺之土
    地回復原狀後返還原告及其他共有人全體，被告應給付原告
    新台幣（下同）5,000,000元及自91年6月21日起至清償日止
    ，按週年百分之五計算之利息，嗣後變更為被告應給付原告
    3,127,599元，及自94年2月23日起至清償日止，按週年百分
    之五計算之利息，業經被告同意，應予准許。
乙、實體方面：
壹、兩造之聲明及陳述：
一、原告方面：
    （一）坐落台北縣金山鄉○○段潭子內小段第113地號土地
          （下稱系爭土地）為原告與訴外人許乾元、羅蜂等人
          所共有（原告權利範圍為三分之一）。詎遭被告自90
          年間起未經原告及主管機關台北縣政府農業局之許可
          ，擅行濫墾濫挖。案經台灣基隆地方法院檢察署以被
          告涉犯違反水土保持法案件偵查起訴，並各為　鈞院
          91年訴字第65號，台灣高等法院92年上訴字第3117
          號刑事判決認定在案，被告侵權事實至為明確，堪予
          認定。
    （二）損害賠償項目及請求之依據：
          (1)依台灣省土木技師公會鑑定報告書所載「因本案土
            地屬山坡地偷挖行為，開挖前並無進行相關量測，
            且無相關資料可明確推知原地貌高程等」以致顯無
            法回復系爭土地之原貌。為此，原告僅得依民法第
            215條之規定，請求被告就系爭土地顯無法回復原
            狀部分，改易以金錢之損害賠償。又系爭土地為回
            復舊貌所需之費用，經上開鑑定單位鑑定為
            7,507,799元，以原告就系爭土地具三分之一比例
            計算，被告應給付原告2,502,599元，以賠償原告
            所受之損害。
          (2)另原告於90年11月18日即與訴外人丙○○簽立農地
            買賣契約，將原告包含系爭土地應有部分權利在內
            共18筆土地以總價28,000,000元出賣丙○○，買賣
            後尚餘尾款5,000,000元經雙方於契約第2條議定
            於產權全部過戶完畢後7日內全部付清。詎因被告
            濫墾濫挖等不法行徑，導致系爭土地於過戶前無法
            申領到台北縣政府所核發之農業使用証明書。雖其
            餘買賣之17筆農地皆於91年5月領得農業使用証明
            書，並於同年6月14日辦理產權移轉登記完畢，惟
            礙於買賣雙方前開尾款支付條件之約定，僅因系爭
            土地無法取得農用証明且無法順利完成過戶手續，
            以致造成原告違約而遲無法收取上開五百萬元之尾
            款價金。幸因丙○○顧念原告處境，同意不解除契
            約，惟仍須待土地回復原狀並完成產權移轉登記後
            ，始願給付尾款五百萬元。茲因被告之侵權行為，
            導致原告遲無法取得前述尾款，而受有遲延付款之
            利息損失。原告自得依民法第184條第1項、第213
            條第1、2項之規定，請求被告自原告得取得尾款五
            百萬元之日即91年6月21日起至被告將系爭土地回
            復原狀返還予原告等人之日止之法定利息。經計算
            至93年12月20日止，被告應給付原告共625,000 元
            （250000元／年×2又6／12年）聊資補償。
    （三）以上合計為3,127,599元，故為聲明：被告經給付原
          告3,127,599元，及自訴之變更送達被告翌日即94 年
          2月23日起至清償日止之，按週年百分之五計算之利
          息，並願供擔保請准宣告假執行。
二、被告方面：原告主張其於90年11月18日始與訴外人丙○○簽
    訂農地買賣合約書，惟從被告因違法開挖整地、堆積土石致
    遭台北縣政府農業局人員會同金山鄉公所人員二度會勘後並
    移送被告之時間點觀察，被告遭移送之時點為90年8月10 日
    及30日，偵訊過程中，原告亦為證人之一。換言之，原告係
    於知悉被告有違法開挖整地、堆積土石後，仍將系爭土地出
    賣予丙○○，致後續無法取得尾款，所生之遲延利息，乃原
    告明知無法將系爭土地為產權登記仍出賣予丙○○而來，原
    告反因此逕認為係被告之侵權行為而生之損害，欠缺任何事
    裡及法律之依據，尤無可採。訴之聲明：原告之訴及假執行
    之聲請均駁回，如受不利判決，願供擔保請准宣告免為假執
    行。
貳、得心證之理由：
一、原告主張系爭土地為其與訴外人許乾元、羅蜂等人所共有（
    原告權利範圍為三分之一。被告於90年7月間起未經原告同
    意，於系爭土地上開挖整地致生水土流失之情形，業據其提
    出土地登記謄本一紙為證，並有本院91年訴字第65號、台灣
    高等法院92年上訴字第3117號刑事判決在卷可稽，被告對此
    亦不爭執，自堪信為真實。
二、按因故意或過失，不法侵害他人之權利者，負損害賠償責任
    ；負損害賠償責任者，除法律另有規定或契約另有訂定外，
    應回復他方損害發生前之原狀。前項情形，債權人得請求支
    付回復原狀所必要之費用，以代回復原狀；損害賠償，除法
    律另有規定或契約另有訂定外，應以填補債權人所受損害及
    所失利益為限。依通常情形，或依已定之計劃、設備或其他
    特別情事，可得預期之利益，視為所失利益。民法第184條
    第1項前段、民法第213條第1、3項、民法第216條分別定有
    明文。經查系爭土地因被告違法開挖整地致生水土流失，已
    如前述，本件系爭土地之回復原狀費用，經本院囑託台灣省
    土木技師工會鑑定結果為7,507,799元，此有該會93年12月
    27日（93）省土技字第6079號鑑定報告書附卷可參，則原告
    依其系爭土地三分之一權利範圍，請求回復原狀費用
    2,502,599元，應屬有據。又查原告於90年11月18日與訴外
    人丙○○簽立農地買賣契約，將原告包含系爭土地應有部分
    權利在內共18筆土地以總價28,000,000元出賣予丙○○，嗣
    後因系爭土地有開挖整地之情形，無法申領到台北縣政府所
    核發之農業使用証明書，以致無法辦理過戶手續，原告因此
    未能領取尾款5,000,000元，亦據證人丙○○到庭證述屬實
    ，並有農地買賣契約書附卷足憑（參見本院91年度附民字第
    89號卷第14頁），則原告未能及時領取5,000,000元尾款，
    受有法定遲延利息損失，自屬民法第216條所謂之「所失利
    益」，原告自得請求被告賠償。被告雖辯稱原告係於知悉被
    告有違法開挖整地、堆積土石後，仍將系爭土地出賣予丙○
    ○云云，惟查本件被告違法開挖整地之行為，係台北縣政府
    依法告發，經檢察官偵查起訴，本院91年度訴字第65號被告
    違反水土保持法案件審理中，原告始於91年6月4日以證人身
    分出庭作證，亦有前開案件偵審卷宗（影本）附卷可稽，且
    系爭土地地處偏僻，未臨道路，前開刑事案件之受命法官履
    勘時，徒步數小時才能到達現場，亦為本院職權知悉之事實
    ，此外並無其他證據證明原告出賣系爭土地前以知悉遭到破
    壞，是被告所辯字，不足採信。經查上開賣賣契約，除系爭
    土地外之其餘17筆農地皆於91年5月領得農業使用証明書，
    並於同年6月14日辦理產權移轉登記完畢，有台北縣農業用
    地農業使用證明書、土地登記謄本在卷可考（參見本院91年
    度附民字第89號卷第17、18頁），依農地買賣契約書第2條
    約定尾款5,000,000元應於產權全部過戶完畢後7日內全部付
    清，則原告至遲本可於91年6月21日領取5,000,000元之尾款
    ，又查台北縣政府已於92年11月13日北府農務字第09206762
    45號函檢送系爭土地之農業使用證明書予原告，亦有台北縣
    政府93年6月4日北府農山字第0930418539號函附卷可證，原
    告對此亦不爭執，足認原告應可持之於一月內（即92年12月
    13日前）完成系爭土地之過戶登記，故原告請求自91年6月
    21日起至92年12月13日止之未能及時領取尾款5,000,000元
    之利息損失377,400元（5,000,000元×5﹪×551天／365 ＝
    377,400元），應有理由。至於原告主張利息損失應計算至
    被告將系爭土地回復原狀返還予原告等人之日止，僅先請求
    至93年12月20日止等語，惟按因不可歸責於債務人之事由，
    致給付不能者，債務人免給付義務。債務人因前項給付不能
    之事由，對第三人有損害賠償請求權者，債權人得向債務人
    請求讓與其損害賠償請求權，或交付其所受領之賠償物，民
    法第225條定有明文。系爭土地因無法取得農業使用證明書
    之因素消失後，不能過戶之原因即消滅，至於系爭土地遭破
    壞之情形，既不可歸責於原告，原告不負損害賠償責任，但
    可將對被告之損害賠償請求權讓與買受人丙○○，應不得再
    請求92年12月13日以後之利息損失，此部分之請求，即無可
    採，應予駁回。
三、綜上所述，原告請求被告給付2,879,999元，及自訴之變更
    之五計算之利息，於法洵屬正當，應予准許。逾此部分之請
    求，為無理由，應予駁回。原告及被告各自陳明願供擔保，
    聲請宣告假執行或免為假執行，經核原告勝訴部分，合於法
    律規定，爰分別酌定相當之擔保金額宣告之；原告其餘假執
    行之聲請，因訴之駁回而失所依據，應併予駁回。
四、本件訴訟費用135,849元（第一審訴之變更追加之裁判費
    25,849元，台灣省土木技師公會鑑定費110,000元），由被
    告負擔百分之九十二即124,981元，其餘10,868元由原告負
    擔。
五、結論：本件原告之訴，為一部有理由，一部無理由，並依民
    事訴訟法第79條前段、第87條第1項、第390條第2項、第392
    條第2項，判決如主文。
中　　華　　民　　國　　94　　年　　5 　　月　　5 　　日
                  民事庭法  官  林李達
以上正本係照原本作成。
對於本件判決如有不服，應於收受送達後二十日內向本院提出上
訴書狀，敘述上訴之理由，上訴於臺灣高等法院，並按他造當事
人之人數附具繕本。
中　　華　　民　　國　　94　　年　　5　　月　　10　　日
                        書記官  黃錫煒
